臺灣臺中地方法院民事判決　　　　　　　 96年度小上字第3號
上　訴　人　丙○○
被上訴人　　遠東國際商業銀行股份有限公司
法定代理人　乙○○
訴訟代理人　甲○○
　　　　　　　　　　　　號1樓
上列當事人間請求返還借款事件，上訴人對於民國95年11月16日
本院臺中簡易庭95年度中小字第4183號第一審小額民事判決提起
上訴，本院合議庭於民國96年5月18日言詞辯論終結，判決如下
：
    主    文
原判決關於命上訴人給付被上訴人新臺幣陸萬貳仟玖佰柒拾玖元
以外之部分及該部分假執行之裁判均廢棄。
上開廢棄部分，被上訴人於第一審之訴駁回。
其餘上訴駁回。
第二審訴訟費用新臺幣壹仟伍佰元，由上訴人負擔。
    理    由
壹、程序事項：被上訴人經合法通知，未於言詞辯論期日到場，
    核無民事訴訟法第386條各款所列情形，爰依上訴人之聲請
    ，由其一造辯論而為判決。
貳、上訴意旨略謂：
  一、本件契約實際構成程序是：被上訴人先與訴外人山基電信
      股份有限公司（以下稱山基電信公司）完成簽定合作協議
      代辦貸款之委任授權→山基電信公司與消費者簽訂買賣協
      議，並代銀行提供空白貸款申請書直接引導消費者填具資
      料及簽名→山基電信公司全部收回蓋章送交銀行核定後，
      銀行直接匯款給山基電信公司→山基電信公司收受貨款後
      將貨品寄給消費者→消費者在收受貨品清點無誤，且未在
      兩週之鑑賞期內退貨解約。即三者間成立聯立契約，均須
      依序存在後方告確立，其三者間亦是須互負「相互履行義
      務」之雙務契約。故本貸款並非被上訴人所稱之一般性消
      費貸款，而是先由山基電信公司與被上訴人成立合作關係
      ，之後才在消費者與山基電信公司訂立買賣契約後，再由
      山基電信公司代消費者向被上訴人辦理專案貸款。消費者
      向山基電信公司購買產品成立買賣契約，對消費者之債權
      原應歸屬於山基電信公司，後又因山基電信公司代消費者
      向其之特約銀行即被上訴人辦理消費貸款，於銀行撥款於
      山基電信公司後，山基電信公司才將對消費者之債權轉讓
      與銀行，此即是本聯立契約之債權讓與，民法第300條（
      免責之債務承擔--與債務人訂立契約）第三人與債權人訂
      立契約承擔債務人之債務者，其債務於契約成立時移轉與
      該第三人。因此，在此聯立契約之約束下，三者皆應遵守
      三方之權利與義務。故本債權之相對性有別於被上訴人所
      主張是由「消費者自行向銀行辦理信貸，待銀行撥款於消
      費者後，消費者再自行向外消費之個別（獨立）債權契約
      」，在此情形下，一切風險當然理應由消費者、山基電信
      公司及被上訴人依約定負責分擔。
  二、山基電信公司背信違約，上訴人依民法第264條規定，得
      主張同時履行抗辯權。
  三、被上訴人透過其與山基電信公司之定型化契約設計，該定
      型化契約及定型化契約條款均屬無效。
  四、上訴人已解除與山基電信公司之契約，依被上訴人與山基
      電信公司簽訂之合作協議書之約定，上訴人得以解除契約
      之事由對抗被上訴人。
  五、契約條文乃屬專業領域，消費者幾人能懂？政府會規定訂
      立契約之一方，須對他造提供合理之契約審閱期，此目的
      便是要讓所有對不諳法律之消費者，有機會拿去請教知法
      之人，以做正確之抉擇，而避免弱勢之消費者吃虧受騙。
      被上訴人既然明知此理，但卻利用投機之法，僅在合約上
      標明已提供至少五日之審閱期，實際並未給與五日之審閱
      期間，故小額信用貸款申請書之約款應屬無效。
  六、並聲明：(1)原判決廢棄；(2)被上訴人在第一審之訴駁回。
參、被上訴人則抗辯：
  一、上訴人為向訴外人山基電信公司購買產品而向被上訴人辦
      理貸款，則上訴人與山基電信公司就通話服務成立買賣契
      約，上訴人與被上訴人就上開貸款成立消費借貸契約，二
      者係屬不同之契約關係，其契約主體既有部分不相同，即
      與契約聯立係相同當事人以同一締約行為，結合數個契約
      ，為契約之聯立情形迥異。故上訴人所稱兩造間之消費借
      貸契約與上訴人和山基電信公司所訂之買賣契約係契約聯
      立關係，為三者負相互履行義務之雙方契約，即不足採。
  二、依借貸契約申請書之申請人聲明書中，借款人（即上訴人
      ）指定第三人之撥款帳號為依據，將款項一次撥入其指定
      帳戶中。本件貸款金額為新臺幣（下同）71,976元，依撥
      款傳票所示，被上訴人撥入上訴人指定第三人山基電信公
      司帳戶61,900元，其中差額10,076元，為本件借貸之帳務
      管理手續費，為被上訴人於此貸放案之利益收入。而帳務
      管理手續費以預扣貸款總額方式收取，此為借貸平衡之會
      計原則。此法不僅可逐筆舉證每筆貸放案件收取帳務管理
      手續費之金額，亦可舉證被上訴人與山基電信公司間並無
      私相授受之委任關係，純屬資金之提供者。
  三、帳務管理手續費為借方合法利益，應無疑義。銀行授與借
      款人信用，提供資金並承擔其風險，為銀行所謂之「授信
      」業務，既已承擔風險，於借貸契約中收取合理利息、費
      用應為正常之金融往來行為。本件上訴人可自由選擇以現
      金、信用卡等方式支付此筆消費，且依上訴人提供之附件
      可知，若以現金一次支付其消費，則山基電信公司將回饋
      兩期月付金予消費者。而本件上訴人既已選擇以融資方式
      預先享受服務，則應負擔帳務管理手續費之費用，此應為
      金融秩序中之常理。
  四、被上訴人與上訴人間係屬「消費借貸」法律關係，與上訴
      人主觀自由選擇與山基電信公司簽訂購買貨品或提供服務
      之「買賣契約」，分屬不同法律關係，基於債權相對性原
      則，被上訴人與上訴人之權利義務關係，應依照被上訴人
      與上訴人所簽訂之信用貸款契約為據。
  五、並聲明：上訴駁回。
肆、按對於小額程序之第一審裁判之上訴或抗告，非以其違背法
    令為理由，不得為之。又上訴狀內應記載上訴理由，表明一
    原判決所違背之法令及其具體內容。二依訴訟資料可認為原
    判決有違背法令之具體事實，民事訴訟法第436條之24第2項
    、第436條之25分別定有明文。而本件上訴人業於其上訴理
    由狀內表明原判決所違背之法令及其具體內容，故足認本件
    上訴，已合於民事訴訟法第436條之25規定之形式要件。
伍、經查：
  一、上訴人所主張：(1)因山基電信公司已經倒閉，其依民法第
      264條規定拒絕償還系爭借款；(2)依民法第299條債權讓與
      規定，得以其與山基電信公司間之事由對抗被上訴人；(3)
      兩造間簽訂之小額信用貸款申請書為定型化契約，應屬無
      效等抗辯，均為原判決所不採認，已據原判決詳述其理由
      。上訴人猶執前詞，指摘原判決此部分之認事用法不當，
      即無可採。
  二、茲就本件糾紛事實所涉相關爭執，補充理由如下：
    (一)依上訴人提出之「直銷商協議書」所示，加入為山基電
        信公司之直銷商（或＋代理商）者，其付款方式有「一
        次付清」及「分期繳付」兩種。而「一次付清」者，可
        選用信用卡、ATM、匯款、現金等方式繳付，「分期繳
        付」者，可選用3G月繳分期及銀行分期付款。又依上訴
        人提出之「申請入會辦法」所示，山基電信公司於招攬
        會員時，在其申請入會辦法之簡介資料上，已經揭露了
        會員得向銀行（資料顯示為誠泰、遠東、中租、花旗）
        辦理分期貸款以支付款項之資訊，甚且強調如辦理分期
        付款，由申請→核准（撥款）→帳單→付款之程序，於
        4～6週才開始付款。由此可知，上訴人於加入為山基電
        信公司之直銷商（或＋代理商）時，應已認知可選擇向
        銀行辦理分期付款方式以繳納款項。
    (二)又消費者與山基電信公司簽訂之直銷商協議書，其付款
        方式可有多種選擇，已如前述。由此足徵，「銀行分期
        付款」，不過是消費者付款方式之一種選項而已。若謂
        因有銀行可辦分期付款始對山基電信公司之商品產生信
        賴，則以信用卡、ATM、匯款、現金等「一次付清」方
        式繳款之消費者，其對山基電信公司商品之信賴基礎又
        從何而來？準此以論，被上訴人提供「銀行分期付款」
        ，應僅屬資金提供者之角色而已。
    (三)再消費者與山基電信公司簽訂直銷商協議書後，消費者
        與山基電信公司間因契約所生之權利義務，應不因付款
        方式不同而有所差異，否則即有對消費者為差別待遇之
        不公平現象。茲消費者如選用信用卡、ATM、匯款、現
        金等「一次付清」方式繳款，其於山基電信公司倒閉而
        無法繼續提供服務時，僅能依與山基電信公司間之契約
        關係，向山基電信公司主張同時履行抗辯或請求損害賠
        償，此應無疑義。而消費者如選用銀行分期付款方式繳
        款，因銀行僅屬資金提供者之角色，銀行將款項撥付予
        山基電信公司時，視同消費者已經對山基電信公司付清
        款項，則消費者於山基電信公司倒閉而無法繼續提供服
        務時，自亦僅能依與山基電信公司間之契約關係，向山
        基電信公司主張同時履行抗辯或請求損害賠償。
    (四)惟按消費者保護法第11條之1第1項規定：「企業經營者
        與消費者訂立定型化契約前，應有三十日以內之合理期
        間，供消費者審閱全部條款內容。」第2項規定：「違
        反前項規定者，其條款不構成契約之內容。但消費者得
        主張該條款仍構成契約之內容。」茲查：上訴人就本件
        小額信用貸款申請書之簽訂過程，於本院準備程序期日
        陳稱：「（法官問：簽訂小額信用貸款的申請書地點在
        何處？）在我家簽的，是山基公司的人來我家簽的，並
        未曾見過遠東商銀的任何人員，只是有打電話來對保，
        問我買了什麼東西。」「（法官問：簽小額信用貸款申
        請書時，有無審閱該申請書五日以上？）當天寫完山基
        公司就把申請書拿回去。」而被上訴人之代理人亦自承
        小額信用貸款申請書是交由山基電信公司處理，簽完申
        請書後再傳真給被上訴人，之後再做照會等語（以上參
        見本院96年4月18日準備程序筆錄）。而該小額信用貸
        款申請書之「申請人聲明書」欄第二點雖然記載：「申
        請人（指上訴人）茲此聲明並確認申請人已審閱本小額
        信用貸款申請書暨契約書各條款內容至少五日以上，且
        於完全瞭解並同意各項約定後始簽名或蓋章。」但該「
        已經審閱申請書及契約書各條款至少五日以上」之聲明
        ，是以定型化條款方式記載，該條款之後又無另立簽章
        欄供上訴人簽名確認已經審閱至少五日以上，故該「已
        經審閱申請書及契約書各條款至少五日以上」之聲明，
        亦屬定型化契約條款，自不因有此條款記載，即認上訴
        人已經審閱申請書及契約書各條款至少五日以上。而依
        前述上訴人填載小額信用貸款申請書之過程觀之，上訴
        人應是填載完成當日即交給山基電信公司，再由山基電
        信公司傳真予被上訴人，故上訴人顯然並未審閱該申請
        書及契約書各條款至少五日以上。則依前揭規定，該申
        請書及契約書各條款，自不構成兩造間消費借貸契約之
        內容（惟兩造仍有消費借貸之意思表示合致，且上訴人
        已依消費借貸契約撥款予山基電信公司，上訴人亦已依
        約定償還部分分期款，故兩造間已經成立消費借貸契約
        ，特予敘明）。從而被上訴人不得以小額信用貸款契約
        書約定條款（印於小額信用貸款申請書之背面）第六條
        關於違約金之約定，請求上訴人於延遲給付款項時，自
        應給付日之次日起至實際給付日止，按每日利息萬分之
        5（即年息百分之18.25）乘以貸款餘額給付違約金。
    (五)上訴人簽立之小額信用貸款申請書「申請人聲明書」欄
        第四點其它聲明事項：「1.申請人瞭解並同意申請人與
        山基電信股份有限公司（下稱『申請人指定受款廠商』
        如有任何債權債務糾紛或其他法律上之責任，概與貴行
        （指被上訴人，下同）無關。貴行僅提供小額信用貸款
        服務予申請人，並非申請人指定受款廠商之商品或服務
        之進口人、出賣人或經銷人，貴行與申請人指定受款廠
        商間亦無委任、代理、合夥關係，或對申請人指定受款
        廠商之商品或服務提供任何保證或擔保。申請人瞭解並
        同意貴行於核准本貸款後，將貸款金額一次直接撥入申
        請人指定受款廠商所指定之帳戶，與申請人以現金向申
        請人指定受款廠商一次直接給付商品或服務之價金相同
        ，因此，如商品或服務發生任何爭議、有瑕疵或申請人
        指定受款廠商不履行債務或停止提供商品或服務，申請
        人應向申請人指定受款廠商主張權利，並不得以此作為
        拒繳任何應付貸款款項之抗辯。」之約定，雖因未給予
        上訴人合理審閱期間而不構成消費借貸契約之內容，但
        依契約相對性原則，上訴人於山基電信公司倒閉而無法
        繼續提供服務時，僅能依與山基電信公司間之契約關係
        向山基電信公司主張同時履行抗辯或請求損害賠償，其
        不得執此事由向提供資金之被上訴人主張拒絕清償貸款
        餘額。從而前開定型化契約條款，雖不構成消費借貸契
        約之內容，但仍不影響上訴人、被上訴人及山基電信公
        司間三方契約責任之認定。
    (六)又被上訴人與山基電信公司簽訂之合作協議書第肆點誠
        信原則約定：「……三當申請人（即顧客，本件上訴人
        屬之）要求中止契約時，乙方（指山基電信公司，下同
        ）需通知甲方（指被上訴人，下同）並優先將應退費金
        額用以償還申請人於甲方貸款之餘額，不得將應退費金
        額退還予申請人。四若因乙方之因素而導致申請人要求
        中止契約或拒付剩餘之貸款本金時，乙方願無條件就所
        收取貸款之範圍，償還申請人在甲方所貸款之餘額。」
        而上訴人於繳交部分分期款後，因山基電信公司於95年
        1月間倒閉而未再繳款，尚有62,979元未為清償，此即
        屬前開合作協議書第肆點之四所示「因乙方之因素而導
        致申請人要求中止契約或拒付剩餘之貸款本金」之情形
        。此時，被上訴人與山基電信公司間所為：「乙方願無
        條件就所收取貸款之範圍，償還申請人在甲方所貸款之
        餘額」之約定，其真意究竟為何？茲查：被上訴人僅為
        上訴人選擇「銀行分期付款」方式之資金提供者，原則
        上並無必要介入上訴人與山基電信公司間之契約糾紛。
        而上訴人如因山基電信公司之因素（如倒閉或其他可歸
        責事由）而要求終止契約或拒付剩餘之貸款本金時，被
        上訴人基於消費借貸契約對上訴人所得主張之權利，並
        不因此受有影響；且於此情形下，山基電信公司勢必已
        經陷入財務困頓之窘境，殊難想像被上訴人會事先與山
        基電信公司約定日後山基電信公司陷於無資力或欠缺履
        約能力時，由山基電信公司承擔上訴人欠負被上訴人之
        借款債務。故如將被上訴人與山基電信公司間所為「乙
        方願無條件就所收取貸款之範圍，償還申請人在甲方所
        貸款之餘額」之約定，解釋為屬民法第300條所定第三
        人（指山基電信公司）與債權人（指被上訴人）以契約
        承擔債務人（指上訴人）之借款債務，顯然違反契約當
        事人之真意，自非可採。實則，前開約定不過是課予山
        基電信公司於其收取貸款之範圍內，為上訴人償還欠負
        被上訴人之貸款餘額而已（即由第三人即山基電信公司
        為債之清償，民法第311條、第312條規定參照）。山基
        電信公司如有清償，則上訴人之債務於山基電信公司之
        清償範圍內消滅；山基電信公司如未清償，則上訴人仍
        應自負清償借款之責任。茲山基電信公司並未為上訴人
        償還任何欠負被上訴人之借款餘額，故上訴人仍欠被上
        訴人借款本金62,979元未清償，誠屬灼然。
陸、綜上所述，被上訴人依消費借貸契約關係，請求上訴人給付
    62,979元，為有理由，應予准許。其餘逾此部分之請求（即
    自95年4月16日起至清償日止按週年利率百分之18.25計算之
    違約金部分），則屬無據，應予駁回。原審就逾上訴人應給
    付部分，為上訴人敗訴之判決（即判命上訴人給付自95年4
    月16日起至清償日止按週年利率百分之5計算之違約金部分
    ），容有違誤。關於此部分，上訴人指摘原判決不當，求予
    廢棄改判，為有理由，爰就此部分廢棄原判決，改判如主文
    第二項所示。其餘上訴部分，原判決經核並無不合，上訴意
    旨指摘原判決此部分不當，求予廢棄改判，則無理由，應予
    駁回。
柒、結論：本件上訴為部分有理由，部分無理由，依民事訴訟法
    第436條之32第1項、第2項、第463條、第449條第1項、第
    450條、第385條第1項前段、第79條、第436條之19第1項，
    判決如主文。
中　　華　　民　　國　　96　　年　　6 　　月　　1 　　日
                  民事第三庭  審判長法  官  許秀芬
                                    法  官  謝慧敏
                                    法  官  游文科
正本證明與原本無異。
本判決不得上訴。
中　　華　　民　　國　　96　　年　　6 　　月　　1 　　日
                                    書記官 謝坤冀
